<h4><a name="bookmark33"></a><a name="bookmark34"></a>ს ა შ უ ა ლ ი ზ მ ნ ე ბ ი</h4>
<ul style="list-style:none;"><li>
<span lang="sva">80. საშუალი ზმნები </span>იუღლება გარდამავალთა მსგავსად მხოლოდ I სე-რიის ა წ მ ყ ო ს წ რ ე შ ი. -<span lang="sva">ემ </span>თემატურნიშნიანისაგან მიღებულია სა-არვისო ირიბობიექტიანი და სასხვისო ქცევის ფორმები -<span lang="sva">ემ-</span>ის გარეშე (<span lang="sva">ხა̄̈ბ</span>, <span lang="sva">ხა̈ბ</span>, <span lang="sva">ხა̄ბ </span>"აბია" და <span lang="sva">ხო̄ბ </span>"უბია"). II ჯგუფის ზმნათა საშუალი აბსოლუტურია ან რელატიური და ფუძეში <span lang="sva">ი </span>აქვს. შეიძლება პრევერბიც ჰქონდეს და ზოგ-ჯერ მყოფადსრულის გაგება ექნეს (<span lang="sva">გიჭ </span>"ძლებს", <span lang="sva">ხოგიჭ </span>"უძლებს"; <span lang="sva">ხაშყიდ </span>"ახსოვს"; <span lang="sva">ანტიხ </span>"ბრუნდება", <span lang="sva">ესჭიმ </span>"მისდევს", მაგრამ <span lang="sva">ახჭიმ </span>&lt;&nbsp;ლნტ. <span lang="sva">ახაჭიმ </span>"გამოეკიდება, <span lang="sva">ესგიჭ </span>&lt;&nbsp;ლნტ. <span lang="sva">ასაგიჭ </span>"დასჯერდება").
</li></ul>
ნ ა მ ყ ო უ წ ყ ვ ე ტ ე ლ შ ი: <span lang="sva">შიდდა, </span>ლშხ<span lang="sva">. შიდჷ̄ნ </span>"შეიძლებოდა", "ვარგოდა"; <span lang="sva">ხაშყიდდა </span>"ახსოვდა";

კ ა ვ შ ი რ ე ბ ი თ I-ში: <span lang="sva">ხაშყიდდე̄ს</span>, <span lang="sva">ხაშყიდდეს </span>"ახსოვდეს"...

ამავე დროებში <span lang="sva">აბსოლუტური </span>ზმნები შესაძლებელია ვნებითის ფორ-მით წარმოგვიდგეს, მაგრამ <span lang="sva">რელატიურები </span>II სერიის უპრევერბო ვნებითის ფორმებით გვევლინება; თავსართად მოუდის <span lang="sva">ე</span>, მნიშვნელობით ნამყო უს-რულია ან კავშირებითი I და ამიტომ შეუძლია დაირთოს -<span lang="sva">და, -დე </span>სუფიქსე-ბი (<span lang="sva">გეჭენდა</span>, ლშხ. <span lang="sva">გეჭნო̄ლ</span>, ეცრ. <span lang="sva">გეჭნიუ̂ </span>"ძლებდა"; რელატიური: <span lang="sva">ხეშყა̈</span>/<span lang="sva">ად </span>"ახსოვდა").

კ ა ვ შ ი რ ე ბ ი თ ი I: ბზ. <span lang="sva">გეჭენდე̄დს</span>, ლშხ. <span lang="sva">გეჭნო̄ლდეს</span>, ლნტ. <span lang="sva">გეჭენდეს</span>, ბქვ. <span lang="sva">გეჭნიდეს </span>"ძლებდეს"; <span lang="sva">ხეშყეს </span>"ახსოვდეს". არის პარალელური ფორმებიც: <span lang="sva">ხობიცდა </span>‖ <span lang="sva">ხობცჷნ</span>, ლშხ. <span lang="sva">ხობცჷ̄ნ </span>&lt;&nbsp;ლნტ. <span lang="sva">ხობიცჷნ </span>‖ <span lang="sva">ხობა̈</span>/<span lang="sva">აც </span>"შეეძლო";

კ ო ნ ი უ ნ ქ ტ ი ვ ი I: <span lang="sva">ხობცჷ̄ნდე̄დს </span>‖ <span lang="sva">ხობცინს </span>‖ <span lang="sva">ხობეცს</span>, ლშხ. <span lang="sva">ხობეცეს </span>‖ <span lang="sva">ხობცჷ̄ნ{დე}ს</span>, ბქვ. <span lang="sva">ხობცჷნეს</span>, ბეჩ., ლნტ. <span lang="sva">ხობიცდეს</span>, ლნტ. <span lang="sva">ხობიცჷნდეს </span>"შეეძლოს".

II ჯგუფის ზმნებს II სერიაში პრევერბის დართვა ნამყო წყვეტილისა და კავშირებითი II-ის მნიშ<span class="unknown">ნელობას ანიხებს: &nbsp;</span><span lang="sva">ხეშყა̈</span>/<span lang="sva">ად </span>"ახსოვდა", მაგრამ

<span lang="sva">ლა̈ხშყა̈</span>/<span lang="sva">ად </span>&lt;&nbsp;ლნტ. <span lang="sva">ლა̈ხეშყად </span>"მოაგონდა"... <span lang="sva">ხეშყეს </span>"ახსოვდეს", მაგრამ:

<span lang="sva">ლა̈ხშყეს </span>&lt;&nbsp;ლნტ. <span lang="sva">ლა̈ხეშყეს </span>"მოაგონდეს" და სხვა.

<ul style="list-style:none;"><li>
<span lang="sva">81. მედიოაქტივი </span>და <span lang="sva">მედიოპასივი. </span>ეს ზმნები აწმყოს წრეში საშუალია და მყოფადის წრესა და II სერიაში ან მოქმედებითი, ან ვნებითი გვარისაა. აწმყოს წრეში მათ აქვთ: -<span lang="sva">ა̄̈ლ</span>, <span lang="sva">-ა̄ლ</span>, ბქვ., ლნტ. <span lang="sva">-ა̈ლ </span>‖ -<span lang="sva">ალ </span>ან -<span lang="sva">იე̄ლ</span>, <span lang="sva">-იელ</span>,
</li></ul>
ეცრ. -<span lang="sva">ელ </span>სუფიქსები. II ჯგუფის ფორმებში ფუძისეული <span lang="sva">ი </span>დაცულია და გრძელდება, ხოლო -<span lang="sva">იელ </span>სუფიქსთან <span lang="sva">ი </span>ამოღებულია. I და II სერიაში გას-

დევს სათავისოს ან ვნებითის <span lang="sva">ი- </span>თავსართი (<span lang="sva">იმა̄</span>/<span lang="sva">არე </span>"იმზადებს", მაგრამ <span lang="sva">იმა̄რა̄̈</span>/<span lang="sva">ა̄ლ</span>, <span lang="sva">იმარა̈</span>/<span lang="sva">ალ </span>"ემზადება"; <span lang="sva">იკუ̂ი̄შა̄̈/ა̄ლ</span>, <span lang="sva">იკუ̂ი̄შა̈</span>/<span lang="sva">ალ </span>"ტყდება"; <span lang="sva">ხემა̄რა̄̈</span>/<span lang="sva">ა̄ლ </span>"ემზადება"... <span lang="sva">აფშდუ̂ი </span>&lt;&nbsp;ლნტ. <span lang="sva">აფა̈შტუ̂ი</span>, მაგრამ <span lang="sva">იფშუ̂დიე̄</span>/<span lang="sva">ელ </span>&lt;&nbsp;ლნტ. <span lang="sva">იფა̈შტუ̂იელ</span>, ეცრ. <span lang="sva">იფშუ̂დელ </span>"ი<span class="unknown">К<span class="unknown"></span>ეხნის</span>", "<span class="unknown">ტრაბახობს</span>"; <span lang="sva">ხეტხიე̄/ელ</span>,

ეცრ. <span lang="sva">ხეტხელ </span>"უბრუნებს").

II ჯგუფის ზმნათა ვნებით ფუძესთან ამ სუფიქსთა გამოყენებისას -<span lang="sva">ურ </span>სუფიქსი ჩაერთვის და -<span lang="sva">ე- </span>გრძელდება (<span lang="sva">ხეტე̄ხურა̄̈</span>/<span lang="sva">ა̄ლ</span>, <span lang="sva">ხეტეხურა̈</span>/<span lang="sva">ალ </span>"უბრუნდება" (ხშირად). შეიძლება სუფიქსები ერთმანეთს ენაცვლებოდნენ (<span lang="sva">ხეტე̄ხურა̄̈</span>/<span lang="sva">ა̄ლ </span>‖ <span lang="sva">ხეტე̄ხურიე̄ლ</span>, ქვსვ. <span lang="sva">ხეტე̄/ეხურიელ</span>; <span lang="sva">იცხე̄ნიე̄ლ, </span>ბქვ.

<span lang="sva">იცხენა̈ლ </span>და სხვა.).

II სერიაში <span lang="sva">იფშუ̂დიე̄ლ </span>მოქმედებითი გვარის ფორმითაც გვხვდება: <span lang="sva">ა̈დ-ფა̈შუ̂დიე̄ლე</span>, ლშხ. <span lang="sva">ედფაშუ̂დიე̄ლე</span>, ეცრ. <span lang="sva">ა̈დფაშუ̂დალე </span>"იტრაბახა", მაგ-რამ <span lang="sva">იმა̄რა̄̈ლ </span>ვნებითად წარმოგვიდგება: <span lang="sva">ა̈ნმა̄რა̄̈ნ</span>, <span lang="sva">ენმა̄რა̄ნ</span>, <span lang="sva">ა̈ნმარა̈</span>/<span lang="sva">ან </span>"მომ-

ზადდა" და სხვა.

დიალექტებში ერთგვარობა არ არის ამ მხრივ: ერთში ვნებითია, მეორე-ში კი – მოქმედებითი: ეცრ. <span lang="sva">ქა̈ნჷრბალ </span>= ბზ. <span lang="sva">ქა̄̈ნჷრბიე̄ლა̄̈ნ</span>, მაგრამ ლშხ. <span lang="sva">ენჷრბიელე </span>"იხაბაზა", "პური აცხო"...

<ul style="list-style:none;"><li>
<span lang="sva">82. საშუალთაგან მოქმედებითი გვარის წარმოება. </span>სუფიქსებად გამო-ყენებულია -<span lang="sva">ე</span>, <span lang="sva">-ჷნ-ე</span>, <span lang="sva">-ინ-ე</span>, <span lang="sva">-ენ-ი </span>ან პირველად ზმნათა თუ სახელთაგან ზმნის წარმოსაქმნელად – -<span lang="sva">უ̄</span>/-<span lang="sva">ურ-ე</span>, <span lang="sva">-ილ-ე</span>, <span lang="sva">-ა̄ნ-ე</span>, <span lang="sva">-ჷნ-ი </span>და სხვ.
</li></ul>
მაქცევრები (<span lang="sva">ა-</span>, <span lang="sva">ი-</span>, <span lang="sva">-ო-</span>) ყველა გამოიყენება.

<ul style="list-style:none;"><li>
-<span lang="sva"> ე: სიპ </span>"ტრიალებს" – ზსვ. <span lang="sva">ა̈სპ-ე </span>"აბრუნებს";
</li>
<li>
-<span lang="sva"> ჷნ-ე</span>: <span lang="sva">სიპ </span>– <span lang="sva">ა/ა̈სპჷნე</span>, ზსვ. <span lang="sva">ა̈სპუნე </span>"ატრიალებს";
</li>
<li>
-<span lang="sva"> ინ-ე</span>: <span lang="sva">წკუ̄</span>/<span lang="sva">ული </span>"წკმუის" – ბქვ. <span lang="sva">აწკულინე</span>, ბზ., ლნტ. <span lang="sva">ა̈წკუ̂ი̄/ილნე</span>, ქვსვ. <span lang="sva">აწკუ̄/ულნე </span>"აწკმუვლებს".
</li>
<li>
-<span lang="sva"> ენ-ი</span>: <span lang="sva">ხაბჟა</span>&lt;ლნტ. <span lang="sva">ხაბაჟა </span>"ჰგონია"– <span lang="sva">იბჟენი</span>, ლნტ. <span lang="sva">იბა̈ჟნე </span>"იგებს"...
</li></ul>
ს ა ხ ე ლ თ ა გ ა ნ: -<span lang="sva">უ̄/ურ-ე: ტუფ </span>"ტყავი" – <span lang="sva">ატფუ̄რე</span>, ბქვ. <span lang="sva">ატმურე </span>"ატყავებს"...

<ul style="list-style:none;"><li>
-<span lang="sva"> ილ-ე: გუ̂ეში</span>, <span lang="sva">გოში </span>"სავსე"–ბზ. <span lang="sva">ა̈გუ̂შილე</span>, ლნტ. <span lang="sva">აგოშლე </span>"ავსებს"...
</li>
<li>
-<span lang="sva"> ა̄ნ-ე: კუ̂ედა </span>"კლება" – ლშხ. <span lang="sva">ხაკუ̂და̄ნე </span>"აკლებს"...
</li></ul>
<ul style="list-style:none;"><li>
<span lang="sva">83. ნატვრას </span>გამოხატავს ირიბობიექტიანი ზმნა -<span lang="sva">უნ-ი </span>&gt;&nbsp;‖ -<span lang="sva">უ̂ნე </span>ფორმან-ტის საშუალებით: <span lang="sva">ხა̄̈</span>/<span lang="sva">ა̄ზნუნი</span>, <span lang="sva">ხა̈</span>/<span lang="sva">აზნუნი </span>‖ <span lang="sva">ხაზუ̂ნი </span>"წასვლა ენატრება"; ბზ. <span lang="sva">ხა̈ჭმუნი</span>, ეცრ., ლშხ. <span lang="sva">ხა̈</span>/<span lang="sva">აჭმუნი</span>, ლნტ. <span lang="sva">ხა̈ჭემნი </span>"თიბვა ენატრება".
</li>
<li>
<span lang="sva">84. საქცევი. </span>გარდამავალ ზმნას სამი ქცევის ფორმა აქვს: საარვისო, სათა-ვისო და სასხვისო. საარვისო ითავსებს ირიბობიექტიან <span lang="sva">ა</span>- თავსართიან (ე.წ. საზედაო ქცევის) ფორმებსაც. საარვისოს ზოგი ქცევად არ თვლის. საარვისოს პრეფიქსია ნული და <span lang="sva">ა</span>-, სათავისოსი – <span lang="sva">ი</span>-, სასხვისოსი <span lang="sva">ო</span>- – სუბიექტური წყობის ზმნებში, ხოლო <span lang="sva">ი</span>- – ობიექტური წყობის I და II პირში (<span lang="sva">ა</span>-<span lang="sva">დგა̈რი </span>"კლავს", <span lang="sva">ხ-ა-დგა̈რი </span>"ზედ აკლავს", <span lang="sva">ი-დგა̈რი </span>"იკლავს", <span lang="sva">ხ-ო-დგა̈რი </span>"უკლავს").
</li></ul>
აღსანიშნავია, რომ ზმნათა მცირე ნაწილი სათავისოს ვერ აწარმოებს (<span lang="sva">სგუ̂ეჯ </span>"ბრძანებს", <span lang="sva">რა̄̈ქუ̂ </span>"თქვა"), ზოგი კი სათავისოს იყენებს საარვისო ქცევის მნიშვნელობით (<span lang="sva">იბნე </span>"იწყებს", <span lang="sva">იქუ̂თერ </span>"იპარავს"...).

ობიექტურ წყობაში სასხვისო და სათავისო ქცევის ფორმები ერთნაირია I და II პირში, მაგრამ განარჩევენ ერთმანეთისაგან ობიექტთა რაოდენობითა და მაქცევართა ცვლით III პირში:

<span lang="sva">მ-ი-რდი &nbsp;</span>"მიზრდის თავისთვის" &nbsp;&nbsp;&nbsp;&nbsp;&nbsp;&nbsp;&nbsp;&nbsp;&nbsp;<span lang="sva">მ-ი-რდი &nbsp;</span>"მიზრდის"

<span lang="sva">ჯ-ი-რდი &nbsp;&nbsp;&nbsp;&nbsp;&nbsp;&nbsp;&nbsp;&nbsp;&nbsp;&nbsp;&nbsp;&nbsp;&nbsp;&nbsp;&nbsp;&nbsp;&nbsp;&nbsp;&nbsp;&nbsp;&nbsp;&nbsp;&nbsp;&nbsp;&nbsp;&nbsp;&nbsp;&nbsp;&nbsp;&nbsp;&nbsp;&nbsp;&nbsp;ჯ-ი-რდი</span>

<span lang="sva">ი-რდი &nbsp;&nbsp;&nbsp;&nbsp;&nbsp;&nbsp;&nbsp;&nbsp;&nbsp;&nbsp;&nbsp;&nbsp;&nbsp;&nbsp;&nbsp;&nbsp;&nbsp;&nbsp;&nbsp;&nbsp;&nbsp;&nbsp;&nbsp;&nbsp;&nbsp;&nbsp;&nbsp;&nbsp;&nbsp;&nbsp;&nbsp;&nbsp;ხ-ო-რდი</span>

სათავისო ქცევას ერთი პირდაპირი ობიექტი ახლავს და ყველა პირში <span lang="sva">ი</span>-თავსართი აქვს, ხოლო სასხვისო ქცევას – პირდაპირი და ირიბი ობიექტი მოეპოვება და III პირში <span lang="sva">ო</span>- მოუდის.

აბსოლუტურ (უობიექტო) ზმნას ქცევის კატეგორია არა აქვს. ვნებითი გვარისა და საშუალ ზმნებს საარვისოსთვის <span lang="sva">ა</span>-, სასხვისოსთვის <span lang="sva">ო</span>- ან <span lang="sva">ე</span>- პრე-ფიქსები აქვს (<span lang="sva">ხ-ე-გუ̂ში </span>"ევსება"; <span lang="sva">ხ-ო-დგენი </span>"უქრება", <span lang="sva">ხ-ე-დგენი </span>"აქრება"; <span lang="sva">ხ-ა-სგურ </span>"აზის", <span lang="sva">ხ-ო-სგურ </span>"უზის").

ზმნას შეიძლება მარტო ერთი ქცევის ფორმა ჰქონდეს. ასეა III სერიაში ან სხვა დროში (<span lang="sva">ხ-ა-ლა̈ტ </span>"უყვარს"; <span lang="sva">ხ-ო-ტი̄ხა </span>"უბრუნებია"). ამგვარ ფორ-მებს უ ქ ც ე ვ ო ს უწოდებენ, მაგრამ მათ ქცევის ნიშნები მაინც აქვთ.

ქცევა ობიექტის კუთვნილებას გამოხატავს, ამიტომ ვარაუდობენ, რომ ქცევაა სათავისო და სასხვისო, ხოლო საარვისო –არა.

<ul style="list-style:none;"><li>
<span lang="sva">85. კონტაქტი (კაუზატივი) </span>გამოხატავს სუბიექტის მოქმედებას ობი-ექტზე სხვა პირის მეშვეობით. მისი ნიშანია -<span lang="sva">უნ</span>- (აწმყოში -<span lang="sva">უნ-ე</span>), ზოგჯერ რედუქციის შედეგად -<span lang="sva">უ̂ნ</span>-<span lang="sva">ე </span>ან <span lang="sva">-ნ-ე</span>. მის წინ შეიძლება გამოვლინდეს ობიექტის მრავლობითობის ან მრავალგზისობის -<span lang="sva">ა̄ლ</span>, -<span lang="sva">ალ </span>ან ბზ. -<span lang="sva">ა̄̈</span>, ბქვ., ლნტ. -<span lang="sva">ა</span>, გარდა ამისა<span lang="sva">, </span>ლშხ. -<span lang="sva">ა̄ს</span>, ეცრ., ლხმ.-<span lang="sva">ასგ </span>(&lt;-<span lang="sva">ესგ</span>) ან -<span lang="sva">უ̄ნ-დ</span>. ზოგჯერ ამ ელემენტებთან -<span lang="sva">უნ </span>ორგზისაა გამოყენებული – თავსა და ბოლოში (<span lang="sva">ხა̈/ატხ-უნ-ე </span>"აბრუნებინებს"; "პირს აღებინებს"; ბზ. <span lang="sva">ხამა̄რუნე </span>&gt;&nbsp;<span lang="sva">ხამა̄რუ̂ნე; ხამა̄რა̄ლუ̂ნე </span>‖ბზ. <span lang="sva">ხამა̄რა̄̈უ̂ნე</span>, ბქ. <span lang="sva">ხამარალუ̂ნე </span>"ამზადებინებს"; ლშხ. <span lang="sva">ხაშხუნა̄ლუ̂ნე </span>‖ <span lang="sva">ხაშხუნა̄სუ̂ნე</span>, ლნტ. <span lang="sva">ხა̈შხუნალუ̂ნე</span>, ბზ. <span lang="sva">ხა̈შხუნა̄̈უ̂ნე </span>‖ <span lang="sva">ხაშხა̄̈უ̂ნე</span>, ბქვ. <span lang="sva">ხაშხუნაუ̂ნე </span>‖ <span lang="sva">ხა̈შხუნასგუ̂ნე </span>‖ <span lang="sva">ხა̈შხუნაუ̂ნე </span>‖ <span lang="sva">ხა̈შხუნე </span>"აწვევინებს").
</li></ul>
კონტაქტის -<span lang="sva">უნ </span>სიტყვათსაწარმოებელი სუფიქსია. იგი გარდაუვალ ზმნას აქცევს გარდამავლად (<span lang="sva">იზგე </span>"სახლობს" – <span lang="sva">ა̈</span>/<span lang="sva">აზგუნე </span>"ასახლებს"), სახელისგან აწარმოებს გარდამავალ ზმნას (<span lang="sva">ლიც </span>"წყალი" – <span lang="sva">ალცუნე </span>"რწყავს"), ფუ-

ძისეულ <span lang="sva">რ</span>-ს ცვლის <span lang="sva">ნ</span>-დ: <span lang="sva">აყუ̂რე </span>"წევს" – <span lang="sva">აყუ̂ნე </span>&lt;,<span lang="sva">აყუ̂რუნე </span>"აწვენს" და ა. შ.

<ul style="list-style:none;"><li>
<span lang="sva">86. ზმნის ფუძე</span>, ანუ <span lang="sva">თემა </span>ორგვარია: მარტივი და რთული, უფრო ზუსტად, გვაქვს ერთთემიანი და ორთემიანი ზმნები. ერთთემიან ზმნას საერთო ფუძე აქვს I და II სერიაში (<span lang="sva">ხო-ხალ </span>"იცის" და ლნტ. <span lang="sva">ლახო-ხალ-და </span>"ეგონა"), ორთემიანს კი I სერიაში სუფიქსიანი, თემატურნიშნიანი და II სერიაში განსხვავებული, ათემატური ფუძე მოეპოვება. მათ არ გადაჰყვება თემატური სუფიქსები.
</li></ul>
თემის ნიშნები ახლავს აწმყოს ფუძეს. ესენია: -<span lang="sva">ე </span>და -<span lang="sva">ი </span>(<span lang="sva">-ა</span>), რომლებიც მეორე სერიაში არ ჩანან (<span lang="sva">ტიხ-ე </span>"აბრუნებს" – <span lang="sva">ატიხ </span>"დააბრუნა", <span lang="sva">აკლა̈უ̂-ი</span>

&lt; ლნტ. <span lang="sva">აკალა̈უ̂ი </span>"ლეწავს" – <span lang="sva">ადკალუ̂ე </span>&lt;&nbsp;ლნტ. <span lang="sva">ადაკა̈ლაუ̂ე </span>"გალეწა").

სხვა თემატური სუფიქსებია: -<span lang="sva">ემ</span>, <span lang="sva">-ერ</span>, ბზ. -<span lang="sva">ე̄სგ-ი</span>, <span lang="sva">-ე̄შგ-ი</span>, <span lang="sva">-ე̄ლ-ი</span>, აგრეთვე -<span lang="sva">ენ-ი</span>, <span lang="sva">-ინ-ე </span>და -<span lang="sva">ე-</span>ს აბლაუტი <span lang="sva">ი</span>-დ. უკანასკნელის გამოკლებით ყველა ორმაგი ნიშნებია, რასაც უჩვენებს ბოლო -<span lang="sva">ი </span>და -<span lang="sva">ე </span>(<span lang="sva">-ე̄სგ-ი... </span>-<span lang="sva">ინ-ე</span>). -<span lang="sva">ი </span>უნდა ჰქონოდა -<span lang="sva">ემ</span>, <span lang="sva">-ერ-</span>საც, რომელთა -<span lang="sva">ე </span>პირვანდელი -<span lang="sva">ა </span>უნდა ყოფილიყო (-<span lang="sva">ამ-ი</span>, <span lang="sva">-არ-ი</span>). აქაც და -<span lang="sva">ე̄სგ-ი</span>, <span lang="sva">-ე̄შგ-ი</span>, <span lang="sva">-ე̄ლ-ი</span>' ში -<span lang="sva">ე</span>- მიღებული ჩანს -<span lang="sva">ა-</span>საგან <span lang="sva">ი</span>-ს გავლენით. ამდენად, ნამყო უწყვეტელში <span lang="sva">ე</span>-ს აბლაუტთან კი არა გვაქვს საქმე, არამედ – პირვანდელი -<span lang="sva">ა</span>-ს გამოვლენასთან, რომლის გაუმლაუტება მომდევნო -<span lang="sva">ი</span>-ს გავლენის შედეგია.

<ul style="list-style:none;"><li>
-<span lang="sva"> ემ </span>(&lt; ,-<span lang="sva">ამ-ი</span>) სუფიქსი ბევრ ზმნას არა აქვს. ის იგივეა, რაც ქართული -<span lang="sva">ამ </span>და თითქმის ყველა საერთო ზმნაში გვაქვს: <span lang="sva">ხ-ა-ბ-ემ </span>&gt;&nbsp;ქვსვ. <span lang="sva">ხა̈</span>/<span lang="sva">ა-ბ-ენ </span>"აბამს", <span lang="sva">ი-ქუ̂-ემ </span>"იცვამს", <span lang="sva">ი-ცუ̂-ემ </span>"იკიდებს", <span lang="sva">ი-ცხ-ემ </span>"იზრდება", <span lang="sva">ხო-სუ̂-ემ </span>"უსვამს", ("უსობს") და ასე: <span lang="sva">{ჲ}ჷ-გ-ემ</span>, ლშხ. <span lang="sva">ა-გ-ემ </span>"აგებს", "აშენებს"; ბქვ., ქვსვ. <span lang="sva">ან-ჴუ̂-ემ </span>"ამხობს"...
</li></ul>
ნამყო წყვეტილში: <span lang="sva">სგა ლა-ხ-ბ-ე</span>, ბქვ. <span lang="sva">სგა ლა-ხ-ა̈-ბ </span>"შეაბა"; ბზ., ლნტ. <span lang="sva">სგა</span>/<span lang="sva">სკა ლა̈-ჲ-ქუ̂-ე</span>, ეცრ. <span lang="sva">სგა ლა̈-ჲ-ქუ̂ </span>"ჩაიცვა", ბქვ. <span lang="sva">ჟ</span><span lang="sva">'</span><span lang="sva">ა̈ნ-ი-ცუ̂ </span>"მოიკიდა" და სხვა.

<ul style="list-style:none;"><li>
-<span lang="sva"> ერ </span>(&lt; ,-<span lang="sva">არ</span>-<span lang="sva">ი</span>?) სუფიქსს ერთადერთი ზმნით ვიცნობთ: <span lang="sva">ი-ქუ̂თ-ერ</span>
</li></ul>
"იპარავს" – ნამყო წყვეტ.: <span lang="sva">ა̈დ-ქუ̂ით</span>, ლშხ. <span lang="sva">ედ-ქუ̂ით-ე </span>"მოიპარა".

<ul style="list-style:none;"><li>
-<span lang="sva"> ე̄სგ-ი </span>= ბქვ. -<span lang="sva">ისგ </span>(‖-<span lang="sva">ესგ</span>), ლნტ. -<span lang="sva">ეს{კ}</span>, ლშხ. -<span lang="sva">ე̄ს</span>: <span lang="sva">ი-დ-ე̄სგ-ი</span>, ბქვ. <span lang="sva">ი-დ-ისგ</span>, ლნტ. <span lang="sva">ი-დ-ეს{კ}, </span>ლშხ. <span lang="sva">ი-დ-ე̄ს </span>"იდებს", "იცვამს" – ნამყო წყვეტ.: ზსვ., ლნტ. <span lang="sva">სგა</span>/<span lang="sva">სკა ლა̈-ჲ-დ-ე</span>, ლშხ. <span lang="sva">სგა ლე-ჲ-დ-ე </span>"ჩაიცვა უცებ". ასეა: <span lang="sva">ა̈-ჲ-ე̄სგ-ი</span>, <span lang="sva">ა̈-ისგ</span>, <span lang="sva">ა-{ჲ}-ეს{კ}</span>, <span lang="sva">ა-ჲ-ე̄ს </span>"მიაქვს"; <span lang="sva">ხ-ა̈-ხუ̂ჲ-ე̄სგ-ი</span>, ბქვ. <span lang="sva">ხ-ა̈-ხუ̂ჲ-ესგ</span>... "ახვედ-რებს".
</li>
<li>
<span lang="sva">- ე̄შგ-ი</span>, ბქვ. -<span lang="sva">ეშგ </span>(ლნტ. -<span lang="sva">ეშკ</span>), ლშხ. -<span lang="sva">ე̄შ </span>ერთ ზმნაშიღა მოგვეპოვება: <span lang="sva">ხ-ო-ღ-ე̄შგ-ი</span>, <span lang="sva">ხ-ო-ღ-ეშგ</span>, <span lang="sva">ხ-ო-ღ-ე̄შ </span>"ართმევს" – ნამყო წყვეტ.: <span lang="sva">ო-თ-ღ-ე </span>"წა-ართვა".
</li>
<li>
-<span lang="sva"> ე̄ლ-ი</span>, <span lang="sva">-ელ-ი</span>'ც ერთ ზმნას ახლავს: <span lang="sva">ი-თხ-ე̄ლ-ი</span>, ლნტ. <span lang="sva">ი-თხ-ელ-ი </span>"ეძებს", "შოულობს" – ნამყო წყვეტ.: <span lang="sva">ი-თხ-ე </span>"იშოვა", <span lang="sva">ჟ</span><span lang="sva">'</span><span lang="sva">-ა̈ნ-თხ-ე</span>, <span lang="sva">ჟ</span><span lang="sva">'</span><span lang="sva">-ენ-თხ-ე </span>"მონახა". ვნებითში -<span lang="sva">ე̄ლ </span>შეხორცებულია: <span lang="sva">ხ-ე-თხე̄ლ-ი </span>"ეძებს" – ბეჩ. <span lang="sva">ა̈-ხ-თხელ-დ-ა</span>, ეცრ., ლხმ. <span lang="sva">ა-ხ-თხელ-ი-უ̂</span>, ბზ. <span lang="sva">ა̈-ხ-თხა̄ლ-დ-ა </span>"დაძებნა", "იკითხა".
</li>
<li>
-<span lang="sva"> ენ-ი </span>ბევრ სიტყვას ახლავს, ოღონდ ყველა დიალექტში შეიძლება არ ჰქონდეს ერთსა და იმავე ზმნას, ლენტეხურში მას ზოგჯერ -<span lang="sva">ინ-ე </span>ცვლის: ლშხ. <span lang="sva">ი̄რ-ენ-ი</span>, მაგრამ ზსვ. <span lang="sva">ჲ-ირ-ი </span>"იწერს"; <span lang="sva">ა-კრ-ენ-ი</span>, მაგრამ ზსვ. <span lang="sva">ა-კრ-ე</span>, ლნტ. <span lang="sva">ა-კა̈რ-ე </span>"აღებს" და სხვა.
</li>
<li>
-<span lang="sva"> ინ-ე</span>, ლნტ.-<span lang="sva">ნ-ე </span>გავრცელებულია: <span lang="sva">ხ-ო-წბ-ინ-ე</span>, ლნტ. <span lang="sva">ხ-ო-წებ-ნ-ე </span>"ჰკი-დებს" – <span lang="sva">ო-ხ{უ̂}-წებ</span>, ლშხ. <span lang="sva">ო-ხ-წებ-ე</span>, ლნტ. <span lang="sva">ჩუ̂-ა</span>-<span lang="sva">ხ-ო-წებ </span>"დაჰკიდა" და სხვა.
</li></ul>
ფუძედრეკადებს განეკუთვნება ზმნები, რომელთა <span lang="sva">ე </span>&gt;&nbsp;<span lang="sva">ი</span>: <span lang="sva">ი-ყერ </span>"იცემს" – <span lang="sva">ი-ყირ </span>"იცა", "მოირტყა"; <span lang="sva">თერ </span>"ცნობს" – <span lang="sva">ა-თირ </span>"იცნო"...

როგორც ვხედავთ, მოდელითა და სუფიქსებით მსგავსებაა ქართულ-ზა-ნურთან: -<span lang="sva">ემ = </span>ქართ. -<span lang="sva">ამ</span>, <span lang="sva">-ენ = </span>ქართ. <span lang="sva">-ებ</span>, <span lang="sva">ი </span>=ქართ. <span lang="sva">ი</span>; ასე<span class="unknown">ეა <span class="unknown">Ч</span>უ-ძედრეკადობაც.</span>

<ul style="list-style:none;"><li>
<span lang="sva">87. დეფექტური (ნაკლული) ზმნების </span>თავისებურება ის არის, რომ ისი-ნი არ იუღლებიან ყველა პირში, რიცხვსა და დროში, ამიტომ მათ უწოდე-ბენ: პირნაკლ, რიცხვნაკლ, დრონაკლ, გვარ- და ქცევანაკლ ზმნებს.
</li></ul>
პ ი რ ნ ა კ ლ ი და იმავე დროს რიცხვნაკლია უმთავრესად ბუნების პროცესების, მეტეოროლოგიური მოვლენების აღმნიშვნელი ზმნები: <span lang="sva">უჩხე </span>"წვიმს", <span lang="sva">ირჰა̄̈ლ </span>"თენდება",...

დ რ ო ნ ა კ ლ ი ზმნა ხშირად სერიებში ძირს იცვლის და ამდენად ძირ-მონაცვლეა ან რომელიმე სერიაში არ იხმარება; ასეთია, უწინარეს ყოვლისა, მ ე შ ვ ე ლ ი ზ მ ნ ა <span lang="sva">ლი</span>, <span lang="sva">ლიზ </span>"არის", <span lang="sva">ლა̈სუ̂ </span>"იყო", <span lang="sva">ლესუ̂ </span>"იყოს", <span lang="sva">ი̄რი </span>‖ <span lang="sva">ი̄რა </span>"იქნება".

I და III სერიაში იუღლება <span lang="sva">ა̈</span>/<span lang="sva">არი </span>"არის", "იმყოფება" ზმნა როგორც აბ-სოლუტური, ისე რელატიური. ძირს იცვლის: <span lang="sva">ანღრი </span>"მოდის" – <span lang="sva">ანჴა̈/ად </span>"მოვიდა", <span lang="sva">ესღრი </span>"მიდის" – <span lang="sva">აჩა̈/ად </span>"წავიდა", <span lang="sva">იზბი </span>"ჭამს" – <span lang="sva">ლალე̄მ</span>

"შეჭამა", <span lang="sva">ითრე </span>"სვამს" – <span lang="sva">ლაი̄შ </span>"დალია, <span lang="sva">ხაჰუ̂დი </span>"აძლევს" – <span lang="sva">ლახუ̂ემ </span>"მისცა", <span lang="sva">ყჷლე </span>"ამბობს" – <span lang="sva">რა̄̈ქუ̂ </span>"თქვა", <span lang="sva">ხატყცი </span>"სცემს", "არტყამს" – <span lang="sva">ხაჴიდ </span>"სცემა", "დაარტყა", <span lang="sva">ხა̈ჩო </span>"უშვრება" – <span lang="sva">ხაყერ </span>"უყო", <span lang="sva">ა̈ი </span>‖ <span lang="sva">ა̈ჲე̄სგი </span>"მიაქვს", <span lang="sva">ლაჲე </span>"მიი<span class="unknown">ტანა</span>" და სხვა.

ზოგი ზმნა II სერიაში არ იუღლება: <span lang="sva">ხუღუ̂ა </span>"აქვს", <span lang="sva">ხაყა </span>"ჰყავს"...

გ ვ ა რ ნ ა კ ლ ზმნას ერთ-ერთი გვარის ფორმა აკლია, ხოლო ქ ც ე-

ვ ა ნ ა კ ლ ი ერთი ქცევის ფორმით იხმარება: <span lang="sva">ხ-ო-ხალ </span>"იცის", <span lang="sva">ხ-ა-ლა̈</span>/<span lang="sva">ატ </span>"უყვარს", <span lang="sva">ი-ბა̈რ </span>"იბანს"...

ამგვარი ნაკლული ზმნა ბევრია და მათი აქ მოყვანა შორს წაგვიყვანს.
